【裁判字號】    97,重上更(三),25
【裁判日期】    980714
【裁判案由】    所有權移轉登記
【裁判全文】
臺灣高等法院高雄分院民事判決      97年度重上更(三)字第25號
上  訴  人  庚○○
            辛○○
            己○○
            丁○○
            戊○○
            癸○○（簡邦國之承受訴訟人）
            未○○（簡邦國之承受訴訟人）
                        之2
            壬○○（簡邦國之承受訴訟人）
            甲○○（簡添池之承受訴訟人）
            子○○（簡添池之承受訴訟人）
兼上  1 人
法定代理人  丑○○○（簡添池之承受訴訟人）
上  訴  人  乙○○（簡金俊之承受訴訟人）
共      同
訴訟代理人  蔡建賢律師
被  上訴人  丙○○（原名簡壽章）
            寅○○
            辰○○（蘇連宗之承受訴訟人）
            卯○○
            巳○○
            午○○
共      同
訴訟代理人  張志明律師
上列當事人間請求所有權移轉登記事件，上訴人對於民國89年6
月26日臺灣高雄地方法院87年度重訴字第450 號第一審判決提起
上訴，經最高法院第三次發回更審，本院於98年6 月30日言詞辯
論終結，判決如下：
    主  文
上訴及追加之訴均駁回。
第二審及發回前第三審訴訟費用由上訴人負擔。
    事 實 及 理 由
壹、程序方面：
一、本件原審原告簡邦國於89年4 月5 日死亡，由癸○○、未○
    ○及壬○○繼承，並聲明承受訴訟；原審原告簡添池於90年
    12月5 日死亡，由丑○○○、甲○○、子○○繼承，並聲明
    承受訴訟，核無不合。被上訴人蘇連宗於92年12月17日死亡
    ，其繼承人辰○○、蘇榮華、蘇民寧、蘇民澤、蘇金源、蘇
    金財、簡蘇桂花、林蘇豔秋均具狀聲明承受訴訟，惟蘇連宗
    分配之土地已由辰○○一人辦理繼承登記，有土地登記謄本
    可稽（本院更一審卷第187 、191 頁），是本件應由辰○○
    承受訴訟，其餘蘇榮華等7 人核無承受訴訟必要。簡金俊於
    98年1 月28日死亡，由乙○○單獨繼承，並聲明承受訴訟，
    核無不合。
二、本件訴訟標的物其中系爭拷潭段861-2 地號（現編為六合段
    639 地號）土地之應有部分1/3 ，原由訴外人簡居順之繼承
    人簡蘇寶珠、李簡玉秀、簡麗雲、洪簡玉英、簡玉梅、簡萬
    來、簡壽章7 人公同共有，業於90年3 月13日辦理分割繼承
    登記，由簡壽章一人取得原簡居順應有部分1/3 之土地全部
    （本院更二卷230 頁），簡壽章並於97年1 月29日改名丙○
    ○，簡蘇寶珠、李簡玉秀、簡麗雲、洪簡玉英、簡玉梅、簡
    萬來等6 人均同意由丙○○代為承當訴訟，合於民事訴訟法
    第254 條之規定，應予准許。
三、本件依上訴人起訴主張之事實（詳如下述），係由公同共有
    人全體起訴，其訴訟標的對於共同訴訟之各人必須合一確定
    ，壬○○於96年6 月21日、丑○○○於96年6 月21日、簡金
    俊於97年1 月28日，先後撤回承受訴訟或起訴，依民事訴訟
    法第56條第1 項第1 款之規定，該撤回承受訴訟或起訴為不
    利益共同訴訟人之行為，應對上訴人不生效力，併此明。
貳、實體方面：
一、上訴人起訴主張：祭祀公業簡進寶（下稱系爭公業）仍伊祖
    先簡慶所設立，享祀人為簡進寶。丙○○（原名簡壽章）之
    被繼承人簡居順，及寅○○、辰○○之被繼承人蘇連宗、卯
    ○○、巳○○、午○○（下稱寅○○等5 人）均非公業派下
    員，惟竟訛稱渠等祖父簡參、蘇漏得參與設立，渠等均為派
    下員，參與決議解散公業及分配派下員公同共有之系爭坐落
    高雄縣大寮鄉○○段639 、1154、1153地號土地（原依序為
    同鄉○○段861 之2 、之3 、869 號土地，下同）諸事宜。
    簡居順因而受分配取得系爭639 地號土地應有部分3 分之1
    ，寅○○等5 人共取得系爭1154地號土地應有部分6472分之
    1420，及1153號土地應有部分9232分之3948。伊為公業之派
    下員全體，該公業既已解散而不存在，伊全體爰本於所有權
    妨害除去請求權或不當得利返還請求權，擇一提起本件訴訟
    ，請求被上訴人對於坐落高雄縣大寮鄉○○段639 、1154、
    1153號土地如附表所示項目之解散登記，共有型態變更登記
    應予塗銷（就塗銷解散登記部分，上訴人於原審係請求塗銷
    簡居順系爭六合段639 地號土地之解散登記，於本院更審前
    追加請求塗銷同段1154、1153地號土地之解散登記；請求寅
    ○○等5 人塗銷1154、1153地號土地之解散登記，於本院更
    審前追加請求塗銷639 地號土地之解散登記，其請求之基礎
    事實同一，追加之程序並無不合。又於原審請求被上訴人簡
    蘇寶珠等7 人應就被繼承人簡居順名義所有坐落高雄縣大寮
    鄉○○段639 地號土地所有權應有部分3 分之1 辦理繼承登
    記部分，因丙○○已於96年1 月間辦理分割繼承登記，上訴
    人於本院更二審撤回此部分之請求）。
二、被上訴人則以：系爭公業係訴外人簡慶、簡瑞德、蘇漏得及
    簡參以祭祀簡進寶為目的所設立。簡皮為簡瑞德之螟蛉子，
    簡居順則為簡皮之子，簡居順自屬系爭公業之派下。又訴外
    人簡水來、簡文滔、簡漳同為系爭公業之派下，依上訴人迭
    次主張系爭公業之設立地為拷潭868 番地，戶主簡慶為設立
    人，以及簡漳、簡文滔、簡水來各為明治、大正、昭和年間
    該設立地之戶主推論，簡水來亦係系爭公業之派下無疑。寅
    ○○等5 人之祖先蘇漏得向簡水來買受派下權，寅○○等5
    人更與丁○○同就上開土地之分管委由代理人向法院請求認
    證。即依上訴人歷次所主張系爭祭祀公業之設立人及設立方
    法，其未與其他派下員簡丑、簡茂戍、簡開營之繼承人共同
    起訴，於當事人適格亦有欠缺等語資為抗辯。
三、原審以上訴人未表明丁○○以公業管理人資格擔任原告，於
    法不合，且未先行確認決議所生公業派下員間關於決議所生
    法律關係不存在前，遽提本訴，欠缺保護必要為由，為上訴
    人敗訴之判決。上訴人不服，提起本件上訴，求為判決：(一)
    原判決廢棄，(二)為如前揭聲明所述之判決；被上訴人則求為
    判決：上訴駁回。
四、兩造不爭執及爭執事項。
  (一)兩造就下列事項並不爭執：
  1.系爭公業之享祀人為簡進寶。
  2.系爭公業於85年7 月決議解散，於同年8 月14日經主管機關
    准予備查；該解散決議有效（本院卷105頁、205頁）。
  3.高雄縣大寮鄉○○段639 、1154、1153地號土地（原依序為
    同鄉○○段861 之2 、之3 、869 號土地，下稱系爭土地）
    ，於85年9 月6 日完成如附表所示之解散公同共有變更登記
    （登記原因：公業解散），及分別共有登記（登記原因：共
    有型態變更）。
  (二)兩造爭執事項為：
  1.上訴人主張依民法第767 條或179 條之規定提起本件訴訟，
    其當事人適格是否有欠缺？
  2.簡居順之父簡皮經簡瑞德收養為螟蛉子，是否取得系爭公業
    之派下權？簡居順是否為公業派下員？
  3.寅○○等5 人是否為系爭公業派下員？
  4.系爭公業於85年間所為由簡居順及寅○○等5 人分配系爭土
    地之決議部分，是否因渠不具派下員資格而無效？
五、按權利保護要件中，關於訴訟標的之法律關係之要件與關於
    當事人適格之要件不同。前者，屬於實體上權利保護要件，
    即原告所主張之法律關係存否之問題；後者，屬於訴訟上權
    利保護要件，即就原告所主張之法律關係有無為訴訟之權能
    之問題。是以當事人是否適格，應依原告起訴時所主張之事
    實定之，而非依審判之結果定之（最高法院95年度台上字第
    1834號判決參照）；又當事人適格為訴權存在之要件，且屬
    法院應依職權調查之事項。以公同共有之財產為訴訟標的之
    訴訟，依民法第828 條第2 項規定，應得公同共有人全體之
    同意始得為之。若無事實上無法得全體公同共有人同意之除
    外情形，而未得全體公同共有人同意逕行起訴者，自難謂其
    當事人適格要件無欠缺（最高法院88年度台上字第1486號判
    決參照）。惟公同共有人對於第三人就共有物為本於所有權
    之請求，乃保全公同共有物之行為，苟部分公同共有人反對
    其他公同共有人起訴，此與事實上無法得全體公同共有人同
    意無殊。為保護全體公同共有人利益計，如僅由同意起訴之
    公同共有人為原告逕行起訴，自難因之認其當事人適格有所
    欠缺（最高法院86年度台上字第3060號判決參照）。本件依
    上訴人起訴主張之事實，乃以其為系爭公業全體派下員，系
    爭公業已經全體派下員決議解散而不存在，因簡居順及另寅
    ○○等5 人並非派下員，而受分配公業解散後應屬於上訴人
    公同共有之系爭土地，乃不當得利，且妨礙上訴人之所有權
    ，爰本於所有權妨害除去請求權或不當得利返還請求權，提
    起本件訴訟等語。則上訴人是否為系爭公業全體派下成員（
    含派下員之繼承人），或已得其他未起訴之派下員之同意，
    或事實上無法得其他未起訴之派下員之同意，有無實施本件
    訴訟之權能，即其當事人適格有無欠缺，應由本院先依職權
    為調查。
六、上訴人主張系爭公業於85年7 月間經決議解散，為被上訴人
    所不爭執（本院卷105 頁、205 頁），則系爭公業已不存在
    ，公業財產應為全體派下員公同共有，是上訴人主張應由全
    體派下員名義起訴為本件請求，核無不合。惟被上訴人否認
    上訴人為派下員全體，稱：簡茂戍、簡丑、簡開營均僅轉讓
    部分土地持分予其他派下員，非房份轉讓而脫離公業派下之
    「歸就」，仍具派下員身份，且簡水來亦屬派下員，上訴人
    未與簡茂戍等4 人共同起訴，當事人適格有欠缺等語。經查
    ：
  (一)按祭祀公業係以祭祀祖先為目的而設立，各派下對祭祀公業
    之派下權，並非顯在的應有部分，僅為潛在的股份而已，各
    派下不能對公業請求財產之分割，亦不能主張其應有部分及
    將派下權處分，但得將之讓與於同一公業內之派下，習慣上
    稱之為「歸就」或「歸管」；祭祀公業派下間，由一派下將
    其股份買賣讓與其他派下，以使一派下脫離，並使其他派下
    行使該股份應有之收益權者，因其對於祭祀人之祭祀並無影
    響，於公業之目的及性質亦無所違背，自屬有效，且其讓與
    無須登記，即生效力（最高法院77年度台上字第1907號判決
    參照）；祭祀公業派下權之喪失，得基於派下員之意思，由
    其自行讓與派下權，即「歸就」之意思，但以同一祭祀公業
    之派下員為限；不能讓與於派下以外之他人（最高法院78年
    度台上字第1889號判決意旨參照）。是祭祀公業派下間所稱
    之歸就，乃由一派下將其「股份」買賣讓與其他派下，以使
    一派下脫離，並使其他派下行使該股份應有之收益權，即屬
    派下權之讓渡。
  (二)依上訴人所主張之享祀人、設立人與派下系統表及卷附戶籍
    資料可知，簡慶育有簡萬得、簡萬生、簡萬頭、簡萬償、簡
    進丁5 子。簡萬得、簡萬償死亡無子嗣而絕戶，故簡萬生、
    簡萬頭、簡進丁之房份各為1/3 ，簡萬頭於24年4 月23日去
    世，由其子簡清貴、簡開營繼承，故簡清貴、簡開營各取得
    系爭公業房份1/6 ；簡進丁於57年8 月2 日去世，其子己○
    ○、戊○○、簡邦國、簡調明平均繼承（按：簡忠良於35年
    8 月28日去世，並絕嗣），各取得系爭公業房份1/12；簡萬
    生於70年5 月3 日去世，其子簡金俊、簡丑、丁○○、簡茂
    戍平均繼承，各取得系爭公業房份1/12。
  (三)上訴人以60年3 月16日簡茂戍出具與簡清貴之「土地讓渡書
    」、56年9 月20日簡開營出具與簡清貴之「讓渡書」，及87
    年11月20日簡丑出具與簡金俊之「證明書」（原審卷(一)327
    至329 頁），主張上揭派下間已為房份轉讓（歸就），簡茂
    戍、簡開營、簡丑均已喪失派下權等語。經參照系爭公業85
    年5 月15日會議紀錄所示（原審卷(一)第63至68頁），於討論
    提案第二案(8)載明「本公業解散後財產分配方式，簡邦國提
    議：依照（如圖表一）所示，現耕土地之坐落地號、位置及
    面積權利範圍分配之。經大會會員表決一致通過。」即以依
    分管之現耕地所製作之「共有地分管坐落位置權利範圍認定
    書」為受分配範圍，其應受分配之派下員並無簡丑、簡戊戍
    、簡開營等人，足認上開文書記載轉讓之事實屬實。而系爭
    公業所有土地原地號為坐落大寮鄉○○段861 、861-1 、86
    1-2 、861-3 、869 號等5 筆土地，簡茂戍之房份為1/12、
    簡開營之房份為1/6 ，而簡茂戍於土地讓渡書記載將861 、
    861-1 號土地持分轉讓予簡清貴，簡開營於上開讓渡書記載
    將861 、861-1 、861-2 號土地持分轉讓予簡清貴，依其記
    載之方式，簡茂戍固仍保有861-2 、861-3 及869 地號土地
    之權利；簡開營仍保有861-3 及869 土地權利，僅簡丑對簡
    金俊出具之證明書，足認有將全部房份轉讓簡金俊而喪失派
    下權之事實，惟參照上述派下員會議所通過之「共有地分管
    坐落位置權利範圍認定書」所示，各派下並非就每一筆土地
    均按房份受分配，乃依原集中分管在一筆或二筆土地上、現
    耕之土地受分配，及簡茂戌、簡開營上開讓渡書所載之土地
    單筆持分均超過其房份等情，堪認乃依分管現耕位置之公業
    土地，全數轉讓予簡清貴，而脫離公業派下之意，按之上開
    說明，核屬脫離公業派下之「歸就」。是應認簡丑、簡茂戌
    、簡開營3人均已喪失其派下權。
  (四)上訴人主張：簡水來之本姓「梁」，生父為「梁明路」，「
    台南廳鳳山上里大坪頂庄」人士；另同「大坪頂庄138 番地
    」之簡漳，日治明治34年死亡，由其子簡文滔戶主相續繼承
    ，簡文滔明治42年始遷居至「竹下里拷潭庄868 番地」任長
    工，日治昭和4 年（1929年）始收養梁水來為螟蛉子，改名
    為「簡水來」，故簡水來並非系爭公業之派下員等語，並提
    出日據時期戶籍謄本為證（原審卷(二)第60頁反面至第61頁、
    第69頁、本院更(一)卷第85頁正、反面）；被上訴人則以：上
    訴人以系爭公業之設立地為大寮庄拷潭868 番地，而簡水來
    之祖父簡漳於明治34年7 月之前即任大寮庄拷潭868 番地之
    戶主，簡水來之父簡文滔續為戶主，及簡水來於昭和8 年8
    月12日繼為戶主，足認均為系爭公業之派下等語置辯，並提
    出戶籍謄本為憑（本院卷75、76頁）。經查，被上訴人業於
    原審否認系爭公業之設立地為拷潭段868 番地（原審卷(二)第
    51頁反面）。再者，簡漳之子簡水滔原住「大坪頂庄138 番
    地」，於明治42年12月10日始轉居「竹下里拷潭庄868 番地
    」，簡水來為簡文滔螟蛉子，於昭和8 年8 月12日續為同戶
    戶主；又簡水來原為「大坪頂134 番地梁明路次男」，簡水
    滔、簡水來之職業均記載「田佃作」，有上開戶籍謄本可查
    。則被上訴人以簡漳、簡文滔、簡水來各為明治、大正、昭
    和年間在上開「拷潭庄868 番地」設立地之戶主，並進而推
    論簡水來亦係系爭公業之派下云云，尚無足採。又依兩造所
    提出之系爭公業沿革系統表，均無簡水來其人（本院卷101
    、107 頁），且依上訴人主張或製作派下員系統表之模式，
    其絕嗣者如簡萬得、簡萬償等，或讓與派下權者如簡丑、簡
    茂戌、簡開營等，均詳予說明派下員異動始末或於系統表為
    記載，然均未提及簡水來，復參以丁○○以系爭公業管理人
    身分提出申報之「簡進寶祭祀公業沿革」、「簡進寶祭祀公
    業規約」、派下子孫系統表等「本院卷108 、109 頁、原審
    卷(一)第244 頁），亦未提及簡水來，核難認簡水來曾為派下
    員或仍具有派下權。
  (五)從而，除被上訴人是否派下員尚為本件爭議事項外，上訴人
    主張其為全體派下員，據以提起本件訴訟，按之上開說明，
    應認其當事人適格並無欠缺。
七、上訴人主張：系爭公業係簡慶或簡慶率其子所設立，上訴人
    均係設立人之子孫，因繼承取得派下權；簡居順之父簡皮經
    簡瑞德收為為螟蛉子，依習慣螟蛉子不得取得公業之派下權
    ，且簡瑞得僅為簡慶之弟，非系爭公業之設立人，故簡居順
    非公業派下員，丙○○即不因繼承取得派下權，及寅○○等
    5 人之祖先非設立人，不因買受公業土地而取後系爭公業派
    下權等語；被上訴人否認上訴人之主張，辯稱：上訴人應先
    舉證系爭公業之設立人及設立方法；被上訴人依丁○○提出
    申報之公業沿革及規約，為派下員等語。經查：
  (一)按祭祀公業係以祭祀祖先為目的而設立之獨立財產，其設立
    須有享祀人、設立人及獨立財產之存在，享祀人僅係公業所
    祭祀之祖先，並非公業之所有人，又公業之派下權之取得，
    原則上以祭祀公業之設立人及其繼承人為限，縱係享祀者之
    後裔，仍非當然取得派下權。且祭祀公業係屬派下全體公同
    共有祀產之總稱，故由土地登記簿所登記之祭祀公業名義，
    無從證明設立人、祀產來源及作為派下權認定之依據（最高
    法院85年度台上字第1495號判決參照）；祭祀公業派下權之
    取得，除祭祀公業之設立人及設立人之繼承人外，其他第三
    人不得享有派下權（最高法院72年度台上字第2005號判決參
    照）。是派下權之取得原因有二，即原始取得與繼承取得，
    凡祭祀公業之設立人全員均有派下權，為原始取得，公業設
    立人之繼承人，因設立人之死亡，而取得派下權者，為繼承
    取得。復考之祭祀公業設立方式可分為鬮分字之公業與合約
    字之公業二種，前者係於分割家產（包括遺產）之際，抽出
    其一部分而設立，台灣之祭祀公業十之八九均屬此類；後者
    則係由已經分財異居之子孫提供其私人財產而設立，有可分
    由享祀者之直接房平均醵資設者、特定股份總數而不特定設
    立人數者，及由男系子孫各人平均出資而不特定股份權者3
    種（詳93年版台灣民事習慣調查報告第760 頁以下）。又民
    事訴訟如係由原告主張權利者，應先由原告負舉證之責，若
    原告先不能舉證，以證實自己主張之事實為真實，則被告就
    其抗辯事實即令不能舉證，或其所舉證據尚有疵累，亦應駁
    回原告之請求（最高法院17年上字第917 號判例參照）；原
    告於其所主張之起訴原因，不能為相當之證明，而被告就其
    抗辯事實，已有相當之反證者，當然駁回原告之請求（最高
    法院20年上字第2466號判例參照）。本件原告主張系爭公業
    係由其祖先簡慶或簡慶率其子孫所共同設立，屬鬮分字之公
    業，被上訴人均不具派下員資格等語，固提出被上訴人所不
    爭執之繼承統表為據，惟按之上開說明，自應就其設立人及
    設立方法為舉證。
  (二)上訴人就系爭公業之設立人，先後為數不同主張，各為：蘇
    漏得、簡慶、簡參為設立人；簡慶1 人為設立人；簡慶之子
    簡萬生、簡萬頭、簡萬償、簡進丁4 人為設立人，或簡慶與
    簡萬生等4 子設立，或簡慶與簡萬生等5 子（包括簡萬得）
    設立等語，於本院則稱：設立人係簡慶，設立方法係鬮分字
    （本院卷88頁），顯然未能確認何人為設立人，且既採鬮分
    字，應係於分割家產（包括遺產）之際，抽出其一部分而設
    立，似無由簡慶1 人設立之可能。
  (三)上訴人復於本院就系爭公業之設立，陳稱：設立人為簡慶及
    其5 子，土地係先後捐助；系爭公業所有5 筆土地，其中拷
    潭庄861 番、869 番（指舊地號，下同），原均屬國庫地，
    由簡慶向政府承租開墾，簡慶於明治44年死亡，嗣簡萬生於
    大正4 年（1915年）以公業管理人身分辦理放領，並以系爭
    公業登記為所有人，861 之1 番原為國庫地，於大正14年始
    移轉登記予系爭公業，861 之2 、861 之3 番於大正15年由
    簡萬生以公業名義承租，至1946年登記為公業所有，而系爭
    公業至民國84年間清理為止，均登記管理人簡萬生（按：簡
    萬生業於70年5 月3 日死亡）；簡慶及其5 子均有參與上開
    5 筆土地之墾植等語，即依上訴人主張之事實，上開土地以
    系爭公業名義取得登記之時間先後為1915、1925、1946年。
    惟被上訴人爭執上開861 、869 番土地之業主權早於明治31
    年即歸系爭公業所有，系爭公業之設立時點應早於明治31年
    等語（本院卷203 頁），且簡萬得於1907年；簡慶於1910年
    ；簡萬償於1930年、簡萬頭於1935年死亡（參見本院卷101
    頁之繼承系統表），其時系爭土地尚未全數取得，核難據上
    訴人主張之土地取得時間、登記為系爭公業名義、簡慶及簡
    萬生先後登記為系爭公業管理人，及「簡慶及其5 子均參與
    墾植」等事實，認定系爭公業係依鬮分字設立，及簡慶或簡
    慶與其5 子為設立人。是應認上訴人就系爭公業之設立人未
    能舉證證明，即非得排除尚有其他設立人之可能。
  (四)依公業派下之一，且經推選為管理人（姑不論推選是否有效
    ）之上訴人丁○○提出之「簡進寶祭祀公業沿革」記載：祖
    先以口約相傳，祭祀公業之派下員以自己耕作面積權利範圍
    ，按當年農作物之收成，再按照祖先當時出資之多少，繳納
    祭祀公業經費；簡進寶生簡參、簡慶及蘇漏得，把蘇漏得給
    蘇氏當兒子，來減少生活上的負擔；簡參、簡慶、蘇漏得決
    定出資成立簡進寶祭祀公業紀念先父等語；系爭公業於85年
    間製定之規約，則於第4 條關於公業派下員之資格，於第1
    項約定：本公業派下權以簡居順、簡金梭、丁○○、簡清貴
    、簡進丁、蘇冤所傳男性直系血親卑親屬冠簡姓、蘇姓者為
    限（本院卷108 、109 頁），該規約並經上訴人或其被繼承
    人，即全體派下蓋章同意而訂定，及簡皮為簡參之子，簡居
    順為簡皮之子，寅○○等5 人為蘇漏得、蘇冤之子孫，為兩
    造所不爭執，按之上開公業沿革記載，與簡進寶均有直系血
    緣關係，上訴人未能舉證該公業沿革記載之設立人與事實不
    符，而否認被上訴人之派下員資格，尚無足採。
  (五)簡居順前固於刑事告訴丁○○、簡永泰偽造文書等偵查程序
    稱：出售系爭土地與寅○○兄弟之簡水來，派下子孫系統表
    亦漏未記載，經調取其溯源之戶籍謄本，則與簡進寶及任何
    子孫均無瓜葛等語，僅係於偵查程序用以攻擊丁○○等人，
    主張簡水來非派下成員，並未陳述或經證明寅○○等5 人非
    設立人之繼承人。及寅○○等5 人於另案即臺灣高雄地方法
    院檢察署86年偵字第15278 號對丁○○等提起詐欺等告訴時
    ，陳明其非系爭派下員，土地係向簡水來買來（偵查卷57頁
    ），及寅○○於原審陳述：我們土地是向簡水來買的，我們
    與祭祀公業無任何關係（原審卷(一)209 頁），惟其與簡居順
    嗣後之陳述，均爭執已取得派下權，且與上述公業沿革及規
    約約定相符，按之民事訴訟法第279 條、第280 條之規定，
    本院即難據被上訴人此部分陳述，為其不利之判斷。
  (六)從而，應認上訴人未能舉證證明系爭公業之設立人僅為其直
    系血親之簡慶及簡萬生等5 人，且公業規定已明確記載被上
    訴人或其被繼承人為派下員，則上訴人主張被上訴人不具派
    下員資格，即屬無據。其進而主張被上訴人不具派下權，不
    得受系爭公業土地之分配，依民法第767 條或179 條之法律
    關係，請求被上訴人塗銷系爭土地之解散登記及共有型態變
    更登記，亦無理由。
八、綜上，上訴人以簡居順及寅○○等5 人並非公業派下員，但
    形式上取得系爭3 筆土地應有部分，無法律上原因，且該不
    實之土地登記，妨害上訴人所有權的完整，而依民法第179
    條、第767 條中段規定，請求被上訴人對如附表所示3 筆土
    地為塗銷登記，非有理由，不應准許。除在本院更審前追加
    （擴張）之部分外，原審以上訴人起訴未明表以公業管理人
    丁○○擔任原告，且未先行確認該公業之決議不存在以前，
    即提起本訴，欠缺保護要件為理由，駁回上訴人之請求，所
    執理由容有未洽，惟結論要無二致，上訴意旨求為將原判決
    廢棄改判，為無理由，應駁回其上訴。兩造其餘攻擊、防禦
    ，於本件終局判決不生影響，爰不予一一審認，併此明。
據上論結：本件上訴為無理由，依民事訴訟法第449 條第2 項、
第78條，判決如主文。
中    華    民    國    98    年    7     月    14    日
                            民事第一庭
                                審判長法官  黃金石
                                法      官  林健彥
                                法      官  謝肅珍
以上正本證明與原本無異。
如對本判決上訴，須於判決送達後20日內向本院提出上訴狀，其
未表明上訴理由者，應於上訴後20日內向本院提出上訴理由書（
均須按他造當事人之人數附繕本）。上訴時應提出委任律師或具
有律師資格之人之委任狀，並依附註條文規定辦理。
中    華    民    國    98    年     7    月    15    日
                                書  記  官  馬蕙梅
附註：
民事訴訟法第466條之1：
對於第二審判決上訴，上訴人應委任律師為訴訟代理人，但上訴
人或其法定代理人具有律師資格者，不在此限。
上訴人之配偶、三親等內之血親、二親等內之姻親，或上訴人為
法人、中央或地方機關時，其所屬專任人員具有律師資格並經法
院認為適當者，亦得為第三審訴訟代理人。第1 項但書及第2 項
情形，應於提起上訴或委任時釋明之。


司法院資訊處製作；財團法人民間司法改革基金會備份。
